【裁判字號】    97,交聲,1138
【裁判日期】    970801
【裁判案由】    違反道路交通管理處罰條例聲明異議
【裁判全文】
臺灣桃園地方法院交通事件裁定        97年度交聲字第1138號
原處分機關  交通部公路總局新竹區監理所中壢監理站
受處分人即
異  議  人  乙○○
                    4 號
上列受處分人因違反道路交通管理處罰條例案件，對於交通部公
路總局新竹區監理所中壢監理站民國九十七年六月二十六日所為
之處分（原處分：壢監裁字第裁53-DB0000000號），聲明異議，
本院裁定如下：
    主  文
異議駁回。
    理  由
一、聲明異議意旨略以：受處分人即異議人乙○○遭警方舉發於
    民國九十七年五月十四日上午七時四十一分許，駕駛車號09
    11-TK 號自用小客車，行經桃園縣八德市○○路與福國街口
    ，遭員警認異議人駕車有「一、闖紅燈（福國街往建國、新
    興路）。二、不服從交通指揮」之違規行為而逕行舉發，嗣
    被裁處罰鍰新臺幣（下同）二千七百元並記違規點數三點，
    以及罰鍰九百元並記違規點數一點，共計罰鍰三千六百元及
    記違規點數四點。惟異議人印象中並沒有被警察攔停，也未
    見警察指揮嚇止或攔阻，也沒有闖紅燈的行為，該路段是異
    議人偶爾先回家拿東西的時候，才會經過這邊，一般來講，
    異議人都是走八德那邊的交流道上去，異議人覺得在不知情
    的情況下被開罰，很不公平。且警方又未提出違規照片舉證
    。又異議人於違規時間左右經過該路段，顯少於該處看見員
    警（十次只遇見三次），且該路口設置有四具監視器，應可
    調閱以證異議人有違規。再者，該路口紅綠燈於紅燈後讀秒
    數時，仍指示可前行右轉之箭頭，雖不知右轉箭頭是否會於
    綠燈前禁止右轉，但試問在無提前警示下，有誰知道該右轉
    箭頭會於剩餘讀數幾秒時消失而禁止通行右轉？何時該踩煞
    車？又假設該右轉箭頭於綠燈前皆消失，那又何來違規？異
    議人並非無理取鬧，只是在不覺違規，又無佐證證明情況下
    ，被要求繳納罰鍰，將心比心，試問做何感想？如能證明異
    議人違規，異議人絕無異議，乖乖繳罰。為此，請求鈞院給
    予異議人一個合理公正的裁示云云。
二、原處分機關交通部公路總局新竹區監理所中壢監理站裁罰意
    旨略以：桃園縣警察局八德分局員警甲○○查獲邱秋雲所有
    車號0911-TK 號自用小客車於九十七年五月十四日上午七時
    四十一分許，行經桃園縣八德市○○路與福國街口有「1.闖
    紅燈（福國街往建國、新興路）。2.不服從交通指揮」之違
    規行為，以桃警局交字第DB0000000 號舉發違反道路交通管
    理事件通知單（下稱舉發通知單）逕行舉發汽車所有人邱秋
    雲。嗣舉發機關將舉發通知單移送聯移送本站處理。復經汽
    車所有人邱秋雲提供實際駕駛人乙○○年藉資料，向本站申
    辦舉發通知單歸責處罰實際駕駛人即異議人。異議人曾於九
    十七年五月二十九日、九十七年五月三十一日提出陳述意見
    ，經桃園縣警察局八德分局以九十七年六月十二日德警分交
    字第0973 021804 號函及九十七年六月十八日德警分交字第
    0973022131號函覆略以：「員警當場目擊…逕行舉發，經核
    適法無誤。」。本站調查後，認異議人上開違規事實屬實，
    且係屬應歸責人，爰依道路交通管理處罰條例第八十五條第
    一項、第五十三條第一項、第六十三條第一項第三款、第六
    十條第二項第一款、第六十三條第一項第一款規定，以壢監
    裁字第裁53 -DB0000000 號裁決書（下稱裁決書）對異議人
    裁處罰鍰二千七百元並記違規點數三點、罰鍰九百元並記違
    規點數一點，共計罰鍰三千六百元及記違規點數四點等語。
三、按汽車駕駛人，行經有燈光號誌管制之交岔路口闖紅燈者，
    處新臺幣一千八百元以上五千四百元以下罰鍰。又汽車駕駛
    人有第五十三條情形者，除依原條款處罰鍰外，並予記違規
    點數三點。汽車駕駛人，駕駛汽車有下列情形之一，而本章
    各條無處罰之規定者，處新臺幣九百元以上一千八百元以下
    罰鍰：一、不服從交通勤務警察或依法令執行交通指揮、稽
    查任務人員之指揮或稽查。汽車駕駛人有第六十條第二項第
    一款情形，除依原條款處罰鍰外，並予記違規點數一點。本
    條例之處罰，受舉發違反道路交通管理事件之受處罰人，認
    為受舉發之違規行為應歸責他人者，應於舉發違反道路交通
    管理事件通知單應到案日期前，檢附相關證據及應歸責人相
    關證明文件，向處罰機關告知應歸責人，處罰機關應即另行
    通知應歸責人到案依法處理。逾期未依規定辦理者，仍依本
    條例各該違反條款規定處罰。道路交通管理處罰條例第五十
    三條第一項、第六十三條第一項第三款、第六十條第二項第
    一款、第六十三條第一項第一款規定、第八十五條第一項分
    別定有明文。
四、經查：
  (一)本件於案發當時舉發機關所屬舉發員警甲○○認定車號0911
    -TK 號自用小客車之汽車駕駛人於上揭時地有「1.闖紅燈（
    福國街往建國、新興路）。2.不服從交通指揮」之違規行為
    ，遂以本件舉發通知單逕行舉發上開小客車之汽車所有人邱
    秋雲，嗣由舉發機關將本件移送原處分機關處理，後經汽車
    所有人邱秋雲提供上開小客車之實際駕駛人為乙○○之年藉
    資料，向原處分機關申辦舉發通知單歸責處罰實際駕駛人，
    原處分機關經調查後認定異議人有駕駛上開小客車，並有前
    開違規行為，且係屬應歸責人，而對之予以裁處罰鍰二千七
    百元並記違規點數三點、罰鍰九百元並記違規點數一點，共
    計罰鍰三千六百元及記違規點數四點之事實，為異議人與原
    處分機關所不爭執，並有本件舉發通知單、裁決書各一份在
    卷可參，是此部分之事實自堪認定。
  (二)異議人雖否認有前開違規行為，並以前揭情詞置辯。然查，
    據證人即本件舉發員警甲○○於本院訊問中結證稱：九十七
    年五月十四日，我是執行上午六點半到八點半的交整勤務（
    交通疏導）。那兩個小時執勤時我都站在該路口指揮交通。
    在上午七點四十一分的時候，違規車輛從福國街往建國路方
    向行駛，也就是我庭呈照片（一）中由Ｂ往Ｃ的方向行駛，
    我們在路口指揮的時候，一般就是在亮黃燈的時候就舉起指
    揮棒、吹哨子，所有車輛都要停止、禁止通過，等到變換燈
    號完成，綠燈那方的車輛，我們再指揮他們前進，違規車輛
    所闖的紅綠燈是照片（三）中Ｂ的紅綠燈。該路口的紅綠燈
    有四個燈號，變成綠燈的時候，是一般全綠燈，這時候才可
    以左轉、直行、右轉，全綠燈之後就會先變成黃燈，然後再
    變成紅燈，變成紅燈的時候就會出現右轉綠色箭頭，出現時
    間好像有五、六十秒，這時候就可以直行（往建國路開），
    但是不能左轉（也是屬於建國路），之後又再變成全紅燈，
    時間差不多五、六十秒，這時候都不可以通行，然後再變成
    全綠燈，又是可以直行、左轉、右轉，違規車輛是在全紅燈
    的時候闖紅燈，也就是沒有綠色箭頭指示的時候，另外黃燈
    是掛在倒數秒數的燈號內，剛剛我說到的全紅燈前的黃燈，
    在該黃燈之前的燈號就是紅燈加綠色右轉箭頭，該路口的倒
    數秒數在我執勤的時候就是紅燈加右轉綠色箭頭是約五、六
    十秒，全紅燈的時間也是約五、六十秒，如果是從一百秒倒
    數，有可能前五十秒是顯示紅燈加綠燈右轉箭頭，後五十秒
    僅顯示全紅燈燈號。本件違規車輛，是在Ｂ路口的號誌要變
    成全紅燈前的黃燈的時候，我已經舉起指揮棒、吹哨子，這
    時候所有車輛都停止，可是違規車輛並沒有停止，因為違規
    車輛距離Ｂ路口的號誌尚有五至十公尺，等到違規車輛到了
    Ｂ路口號誌地方的時候，該號誌已經變成紅燈了，所以違規
    車輛是在紅燈的時候闖越停止線，並且繼續往Ｃ路口的方向
    開，我當時就是站在照片（一）紅色圈圈的位置，因為該路
    口蠻寬的，所以我們不方便攔停違規車輛，不過若是從Ａ路
    口過來的話，我們可以將違規車輛攔下盤查，可是從Ｂ路口
    過來的話，若攔停的話，會有危險，所以我直接吹哨子，並
    用手指著違規車輛，要違規車輛停車受檢。不過那輛車輛還
    是直接開過去，那時候我有記下違規車輛是灰色馬自達，並
    且記下車號，然後我記下這些特徵再回去查明車籍資料，確
    定與我所記明的資料相符，在當時我們會先拿一個小冊子將
    違規車輛的特徵抄下來。因為一般違規車輛我們看不清楚、
    不確定，我們不會製單舉發，但是本件我是目擊，又確定違
    規車輛（即車號0911-TK 號自用小客車），所以就製單舉發
    ，若看不清楚又舉發的話，我的良心也會不安。該路口幾乎
    每天都會派警員去該路口指揮交通，至於執勤警員是誰，要
    看排班而定，若警力不足的話，就會有空檔，一般來講，警
    力夠的話，早上六點半到八點半，還有下午四點半到六點半
    都會派警員指揮，因為該路口算是重要路口等語（參見本院
    卷九十七年七月二十二日訊問筆錄第二─四頁），復有證人
    甲○○提出之本件違規路口所顯示之當地道路狀況及紅綠燈
    號誌設置方位之照片四張、上開小客車車藉查詢基本資料詳
    細畫面一紙在卷可參。又經本院勘驗桃園縣警察局八德分局
    所提出之本件違規現場路口錄影光碟有關該路口之相關紅綠
    燈號誌變換順序結果認：警方所提出之錄影光碟分三段，分
    別為第一段：編號SSM14627（3 分49秒）、第二段：SSM146
    28（4 分35秒）、第三段：SSM14629（3 分19秒）。第一段
    ：編號SSM14627（3 分49秒），依其攝影位置所顯示之紅綠
    燈號誌為舉發員警即證人甲○○所庭呈照片所示之Ｃ路口正
    面及Ｂ路口背面之紅綠燈號誌，且渠等變換順序皆相同，亦
    即依攝影時間所顯示之變換順序為：「紅燈＋倒數秒數燈＋
    可右行箭頭綠燈」→「黃燈」→「紅燈＋倒數秒數燈」→「
    綠燈」→「黃燈」→再反覆至「紅燈＋倒數秒數燈＋可右行
    箭頭綠燈」等順序。第二段：編號SSM14628（4 分35秒），
    依其攝影位置所顯示之紅綠燈號誌為舉發員警即證人甲○○
    所庭呈照片所示之Ｂ路口正面（亦即異議人駕車所違規之紅
    綠燈號誌）之紅綠燈號誌及Ｃ路口之直向紅綠燈號誌正面，
    且渠等變換順序皆相同，僅Ｃ路口之直向紅綠燈號誌無倒數
    秒數燈之設置，亦即依攝影時間所顯示之變換順序為：「紅
    燈＋倒數秒數燈」→「綠燈」→「黃燈」→「紅燈＋可右行
    箭頭綠燈」，相隔數秒後再顯示「紅燈＋倒數秒數燈（約99
    秒倒數）＋可右行箭頭綠燈」→「紅燈＋黃燈」→再反覆至
    「紅燈＋倒數秒數燈」等順序。第三段：編號SSM146 29 （
    3 分19秒），依其攝影位置所顯示之紅綠燈號誌為舉發員警
    即證人甲○○所庭呈照片所示之Ａ路口正面之紅綠燈號誌及
    Ｃ路口之背面紅綠燈號誌，且渠等變換順序皆相同，亦即依
    攝影時間所顯示之變換順序為「紅燈＋倒數秒數燈」→「綠
    燈」→「黃燈」→再反覆至「紅燈＋倒數秒數燈」等順序，
    此有本院九十七年七月二十九日勘驗筆錄一份及該錄影光碟
    一片在卷可參。觀之證人甲○○於案發當時係桃園縣警察局
    八德分局警備隊員警，於本件案發時地又係職司交通疏導勤
    務，且與異議人間素昧謀面又無怨懟，實無甘冒刑法上刑度
    為七年以下有期徒刑之偽證罪責，故為編織不實舉發之原因
    及理由存在。且考量交通違規行為又多屬迅速、稍縱即逝及
    不可回復等特性，舉發機關或原處分機關若能提出更多之法
    定證據方法，例如人證、書證、物證等證據資料以供司法審
    查之交通法庭加以判斷該交通違規行為之存否，自屬允當，
    惟若因前述交通違規行為特性而無法提供更多相關之書證、
    物證時，則舉發員警於司法審查之訴訟程序上立於證人之地
    位而證述其當時親身目擊及見聞之交通違規行為經過，亦屬
    於法定證據方法之一之人證證述，於法亦不有違，至於舉發
    員警立於證人之地位所為之證述是否可採，此乃交通法庭依
    經驗及論理法則判斷其證明力為何而得否採擇之心證層次，
    斷不可以舉發員警作為證人之所述，因不可能反於其先前所
    為舉發或遽謂其有績效壓力或獎金激勵而認均不可採，並進
    而全盤否定其立於證人地位所為之陳述。是衡以證人甲○○
    上揭證述有關Ｂ路口之紅綠燈號誌於案發當時變換順序顯與
    桃園縣警察局八德分局所提出本件違規現場路口錄影光碟有
    關該路口現今之相關紅綠燈號誌變換順序而經本院勘驗結果
    相關內容一節相符，亦即第一段所顯示之Ｃ路口正面及Ｂ路
    口背面之紅綠燈號誌、Ｂ路口正面及Ｃ路口之直向紅綠燈號
    誌正面，其紅綠燈號誌變換順序如皆以綠燈為始，依序大致
    為「綠燈」→「黃燈」→「紅燈＋可右行箭頭綠燈」，相隔
    數秒後再顯示「紅燈＋倒數秒數燈（約99秒倒數）＋可右行
    箭頭綠燈」→「紅燈＋黃燈」→「紅燈＋倒數秒數燈」→「
    綠燈」等順序，反而異議人於本院訊問中所辯：我事後再去
    看該路口的燈號，在紅燈加綠色右轉箭頭的燈號變成全紅燈
    的時候，是直接變換的，中間並沒有黃燈出現，可是證人方
    才卻表示在黃燈亮起的時候舉起指揮棒，事實上並沒有黃燈
    亮起的時候，所以證人所述與實際燈號變換不同云云（參見
    本院九十七年七月二十二日訊問筆錄第五頁），顯與上述人
    證、物證及書證等資料所顯示之情況並不相符，即「紅燈＋
    倒數秒數燈（約99秒倒數）＋可右行箭頭綠燈」變換為「紅
    燈＋倒數秒數燈」時，過程確會呈現「紅燈＋黃燈」之燈號
    ，準此，自足認證人甲○○上揭證述顯較異議人前揭所辯為
    可採。
  (三)又依道路交通管理處罰條例第七條之二規定：「汽車駕駛人
    之行為有下列情形之一，當場不能或不宜攔截製單舉發者，
    得逕行舉發：一、闖紅燈或平交道。二、搶越行人穿越道。
    三、在道路收費停車處所停車，不依規定繳費。四、不服指
    揮稽查而逃逸，或聞消防車、救護車、警備車、工程救險車
    之警號不立即避讓。五、違規停車或搶越行人穿越道，經各
    級學校交通服務隊現場導護人員簽證檢舉。六、行經設有收
    費站、地磅之道路，不依規定停車繳費或過磅。七、經以科
    學儀器取得證據資料證明其行為違規（第一項）。第一項逕
    行舉發，應記明車輛牌照號碼、車型等可資辨明之資料，以
    汽車所有人為被通知人製單舉發（第四項）。」乃賦予舉發
    機關得對特定交通違規行為，因當場不能或不宜攔截製單舉
    發者，必須應行記明車號或車型等可資辨明之特徵後，查明
    汽車所有人之姓名及住址，得對汽車所有人逕行舉發。然此
    乃因立法者因考量特定之交通違規行為係屬於迅速且稍縱即
    逝之動態交通違規行為，因舉發機關無法當場對實際違規之
    汽車駕駛人舉發所為之舉證責任倒置規定，此觀之道路交通
    管理處罰條例第八十五條第四項規定：「依本條例規定逕行
    舉發或同時併處罰其他人之案件，推定受逕行舉發人或該其
    他人有過失。」即明，是如汽車所有人已舉證證明其並無違
    規情事且無可歸責之事由時，即不得對之裁罰，方能遵守行
    政秩序罰原理原則中之處罰法定主義及有責性原則，且方能
    符合憲法對人民財產權及訴訟權之基本權保障。查本件舉發
    員警甲○○確於上揭時地親眼目擊車號0911-TK 號自用小客
    車之汽車駕駛人有闖紅燈（福國街往建國、新興路）、不服
    從交通指揮之違規行為，且因當場不能、不宜攔截製單舉發
    ，故記下違規車輛為灰色馬自達及其車號等特徵，然後再回
    去查明相關車籍資料，確定與所記明的資料相符一情，且其
    證述已為本院所得採信，理由均如前所述。準此，證人甲○
    ○所為之本件舉發程序自符合上開法律之規範而無違法或不
    當之處，復依異議人當庭所提出而附卷之車號0911-TK 號自
    用小客車照片十一張以觀，該車確為灰色馬自達３之廠牌、
    車型及顏色之自用小客車，亦核與證人甲○○上揭證述情節
    相符一致，更可認證人甲○○於案發當時所目擊之違規車輛
    ，確為灰色馬自達３之車號0911-TK 號自用小客車無誤，又
    該車所有人邱秋雲既於裁處程序中提供上開小客車之實際駕
    駛人即異議人之相關年藉資料，且異議人於聲明異議狀及本
    院訊問中亦自承該車為其所駕駛使用。據此可認，於本件案
    發當時所駕駛上開車號0911-TK 號自用小客車而有闖紅燈（
    福國街往建國、新興路）、不服從交通指揮等違規行為之汽
    車駕駛人，應可認係異議人無訛。則異議人前揭所辯，無非
    係其空言避就推諉圖卸之詞，不足採信。
  (四)至異議人雖請求本院調閱本件違規路口監視器錄影畫面以證
    明其有前開違規行為云云。經查，本件違規路口雖設有路口
    監視器，惟該監視錄影畫面只保，留十五天，故現已無法調
    閱及提供法院一節，亦經本院電繫該路口監視器主管機關即
    桃園縣八德分局廣興派出所值班警員回覆明確，此有本院辦
    理刑事案件電話記錄查詢表一紙在卷可參。雖此一監視器錄
    影畫面無從調閱，惟本院認定異議人於案發當時應有駕駛車
    號0911-TK 號自用小客車且有闖紅燈（福國街往建國、新興
    路）、不服從交通指揮之違規行為，已如前述，是本件事證
    已然明確，則此部分證據資料縱無法調閱，亦無礙於本院前
    開認定，併此敘明。
  (五)綜上所述，足認異議人上開所辯，應屬事後飾詞卸責之詞，
    殊無可採。從而，本件異議人之交通違規事實事證已臻明確
    ，已如前述，則原處分機關就異議人此部分違規行為依道路
    交通管理處罰條例第八十五條第一項、第五十三條第一項、
    第六十三條第一項第三款、第六十條第二項第一款、第六十
    三條第一項第一款規定，對異議人裁處罰鍰二千七百元並記
    違規點數三點、罰鍰九百元並記違規點數一點，共計罰鍰三
    千六百元及記違規點數四點，核無違誤。是異議人之聲明異
    議為無理由，應予駁回。
據上論斷，應依道路交通管理處罰條例第八十七條第二項，道路
交通案件處理辦法第十九條，裁定如主文。
中    華    民    國    97    年    8     月    1     日
                        臺灣桃園地方法院交通法庭
                            法  官  林  家  賢
以上正本證明與原本無異。
如不服本裁定，應於裁定送達後五日內，向本院提出抗告狀（應
附繕本），抗告於臺灣高等法院。
                            書記官  常  毓  生
中    華    民    國    97    年    8     月    1     日


司法院資訊處製作；財團法人民間司法改革基金會備份。
